台灣高等法院台中分院刑事判決　　　　　　　　　九十三年度上訴字第二一二號
　　上　訴　人
　　即　被　告　丁○○
　　選任辯護人　莊崇意
　　上　訴　人
　　即　被　告　己○○
　　　　　　　　戊○○
　　右二人共同
　　選任辯護人　謝錫深
　　上　訴　人
　　即　被　告　乙○○
　　選任辯護人　莊崇意
右上訴人因殺人等案件，不服臺灣彰化地方法院九十二年度訴字第六二四號中華民國
九十三年九月三十日第一審判決（起訴案號：臺灣彰化地方法院檢察署九十二年度偵
字第六十七號），提起上訴，本院判決如左：
    主      文
原判決關於被告戊○○、己○○、丁○○、乙○○部分撤銷。
戊○○、丁○○共同殺人，戊○○處有期徒刑拾貳年，丁○○處有期徒刑拾壹年。
己○○、乙○○共同傷害人之身體，各處有期徒刑伍月，如易科罰金，均以參佰元折
算壹日。
扣案之武士刀貳支、鐵管、圓形木棍、方形木棍各壹支均沒收。
    事      實
一、己○○、戊○○為父子關係，戊○○與丁○○、乙○○則為朋友關係。緣戊○○
    前曾因察覺其妻甲○○（起訴書誤植為劉佳玲）與第三人張育棠有染，找張育棠
    算帳，而與出面迴護張育棠之洪政樂等人發生衝突，並遭洪政樂毆打傷頭，雙方
    因而存有怨隙。戊○○心有不甘，乃夥同其父己○○、其友丁○○、乙○○等人
    ，於民國九十年十一月二十八日晚上，在彰化縣溪湖鎮果菜市場附近之ＡＢＣ游
    泳池旁，持棍棒等物擊打張育棠所駕駛車輛（毀損部分未據告訴），張育棠旋即
    逃離，搬討救兵，洪政樂、陳清富、洪良哲、洪水泉、巫耀浪、黃鍾仁等人聽聞
    後，乃陸續前往ＡＢＣ游泳池以協助處理，惟抵達ＡＢＣ游泳池後，因並未發現
    對方人員而折回，於回程途經彰化縣溪湖鎮果菜市場旁時，與戊○○等人相遇，
    戊○○、丁○○、己○○、乙○○等人乃共同基於傷害之犯意聯絡，由戊○○駕
    駛廂型車向對方人員衝撞，先撞倒陳清富，致其左手挫擦傷、右腿挫裂傷，進而
    分持武士刀、鐵管、木棍等器械，與洪政樂、陳清富、洪良哲、洪水泉、巫耀浪
    、黃鍾仁、張育棠等人互毆，並致洪水泉受有左耳廓挫裂傷、右肩挫擦傷、右拇
    指掌骨骨折等傷害。其後洪政樂不敵而退走，戊○○與丁○○二人自後追上後，
    明知人之頭部甚為重要而脆弱，若持銳器或鈍物猛擊即足致命，竟提昇其傷害之
    犯意為殺人之犯意，分持武士刀、鐵管、木棍等器械，共同接續多次揮砍或擊打
    洪政樂頭部，致洪政樂因而受有兩側大腦半球瀰漫性蜘蛛膜下腔出血、腦實質內
    出血、右側第七至第九肋骨後側有骨折及肋間出血、右眼眶及枕部分別有二處及
    三處割傷等傷害，經送醫急救，仍因頭部外傷合併顱內出血及其合併症而死亡。
    嗣為警據報前往現場處理，並扣得渠等所有供本件犯罪所用之武士刀二支、鐵管
    、圓形木棍及方形木棍各一支。
二、案經洪水泉、陳清富、洪政樂之妻辛○○、洪政樂之母庚○○○分別訴由彰化縣
    警察局溪湖分局報請臺灣彰化地方法院檢察署檢察官偵查起訴。
    理      由
一、訊據被告戊○○、丁○○二人供承確有於前揭時、地與被害人洪政樂等人發生互
    毆，其間並分持鐵管、木棍擊打洪政樂頭部等語，雖被告戊○○否認有另持武士
    刀之行為，辯稱：伊係拿鐵管擊打洪政樂頭部，並無殺人之意云云；其選任之辯
    護人為其辯稱：本件係偶發事件，非事前之預謀，被告戊○○回到住處，因看見
    其父己○○遭人毆打，才會發生本案，因情形混亂，不能以打到頭部認定有殺人
    故意等語。被告丁○○辯稱：伊係因看見鄰居即被告己○○、戊○○被打，才參
    加互毆，伊撿拾地上方形木棍參與鬥毆，但並無殺人犯意云云；其選任之辯護人
    為其辯稱：被告丁○○係搭乘戊○○駕駛車輛到達戊○○住處，看見被告己○○
    遭人毆打，基於防衛意思參與互毆，因天色已晚，視線不佳，無法選擇毆打被害
    人之身體部位，並無殺人之犯意等語。被告己○○、乙○○二人則矢口否認右揭
    犯行，被告己○○辯稱：伊當晚外出聊天回家後，便在住處門外遭對方多人毆打
    ，其後逃離至友人處，並未出手打人云云；其選任之辯護人為其辯稱：被告己○○僅係被打而逃離，並未參與鬥毆，與其他被告並無犯意聯絡云云。被告乙○○
    辯稱：案發當時伊在被告戊○○住處等候戊○○，因巫耀浪看見伊從戊○○住處
    出來，持鐵棍打伊右手肘，伊才搶下巫耀浪所持鐵棍，並順勢打巫耀浪之手臂一
    下，後來便騎車離開云云；其選任之辯護人為其辯稱：被告乙○○係先遭巫耀浪
    誤為戊○○同夥，並遭毆打後，才搶下對方棍子反擊，涉及傷害部分僅巫耀浪部
    分，而巫某並未提出告訴等語。
二、本院查：
  (一)前開犯罪事實所載時間地點，確有發生兩方人員持械鬥毆一節，業據被告等自承
    在卷，核與告訴人洪木泉、陳清富之指訴及證人即在場目擊之攤販林真珠於原審
    審理時證述情節相符，復有現場位置圖、現場相片九張及溪湖分局勤務指揮中心
    受理各類案件紀錄表一件附卷可稽，並有武士刀、鐵管、球棒及木棍等物扣案可
    資佐證。而本件被害人洪政樂於上開肢體衝突後，因受有兩側大腦半球瀰漫性蜘
    蛛膜下腔出血、腦實質內出血、右側第七至第九肋骨後側有骨折及肋間出血、右
    眼眶及枕部分別有二處及三處割傷等傷害，經送醫急救，仍因頭部外傷合併顱內
    出血及其合併症而不治死亡之事實，業經臺灣彰化地方法院檢察署檢察官督同檢
    驗員、法醫師相驗、解剖並鑑定死因屬實，並有洪政樂頭部受有刀傷之外觀相片
    三張（見警卷第四十至四十二頁）、相驗筆錄、解剖筆錄、相驗屍體證明書、驗
    斷書及九十年法醫所醫鑑字第一七○八號法務部法醫研究所鑑定書一份在卷可憑
    。另被害人陳清富確受有左手挫擦傷、右腿挫裂傷，及被害人洪水泉確受有左耳
    廓挫裂傷、右肩挫擦傷、右拇指掌骨骨折等傷害之事實，分別有道安醫院出具之
    洪水泉驗傷診斷書及陳清富診斷證明書各一份存卷可據。
　(二)被告己○○、乙○○雖以前詞置辯，然查：被告己○○確有參與本件傷害部分犯
    行之事實，業據證人洪水泉於原審九十三年四月二十九日審理時，及證人陳清富
    、洪証烽二人分別於原審九十三年八月三日審理時證述：案發當時看見被告己○○確有持棍子在場參與衝突等情明確。被告己○○嗣雖於原審審理時聲請傳訊證
    人楊志添、洪敦松二人欲證明案發當日之行蹤，然查被告己○○於警訊時及偵查
    中均未提及上開證人，直至原審受理後始行提出，其客觀之憑信性已值存疑；況
    依證人楊志添之證詞，亦無法精確記憶被告己○○是否確於案發當日晚上前往其
    經營之建材行聊天，自不能僅憑被告己○○事後於電話中所陳內容，即認上開在
    建材行聊天日期即為案發當日晚上；又依證人洪敦松之證詞，至多亦僅足證明被
    告己○○於本件鬥毆案發過程中曾跑到證人洪敦松住處，亦無從資為認定其未參
    與鬥毆之有利證據，其前開所辯，尚無足取。另被告乙○○部分，已據證人巫耀
    浪於原審九十三年四月二十九日審理時證述遭乙○○持棍棒擊打等情，證人黃鐘
    仁於九十一年十月十四日檢察官偵查時證稱：鬥毆之對方伊只認識乙○○，乙○○毆打巫耀浪，伊未看到巫耀浪還手等語。參酌被告乙○○於偵查時亦坦承案發
    當時伊確有在場，並於本院審理時供稱因遭毆打，而當場搶下巫耀浪所持鐵棍，
    並順勢打巫耀浪之手臂等情在卷，堪認被告戊○○、丁○○、己○○、乙○○四
    人確均有參與本件鬥毆無誤，是其就洪水泉、陳清富傷害之結果，自應負共犯之
    責。
　(三)被告戊○○、丁○○於原審及本院審理時，均已坦承確有於前揭時、地與被害人
    洪政樂等人發生互毆無訛，其間並分持鐵管、木棍擊打洪政樂頭部多次等情。被
    告戊○○雖辯稱：伊僅持用鐵棍參與鬥毆，未使用武士刀，扣案武士刀係張育棠
    、洪鉦烽所持用云云，然查：I被告戊○○確另有拿武士刀及持該武士刀砍被害
    人洪政樂頭部一節，已據被害人洪良哲、黃鍾仁分別於原審九十二年八月二十五
    日訊問時，以及證人張育棠於原審九十三年四月二十九日審理時先後證述明確，
    黃鍾仁且證稱：「（問：戊○○拿什麼？）答：拿長武士刀，後來他把武士刀給
    他弟弟，後來就拿鐵棍」等語。II依警訊卷附，道安醫院對被害人洪政樂所開具
    之診斷証明書，載明：「右眼眶兩處割傷（４Ｘ１ＣＭ、１Ｘ１ＣＭ），枕部頭
    皮三處割傷（１０Ｘ１ＣＭ、４Ｘ１ＣＭ、３Ｘ１ＣＭ），縫合共二十六針」等
    情，洪政樂確實受有銳器傷甚明，參酌被告戊○○前開持械攻擊被害人洪政樂頭
    部之自白，並有武士刀、鐵管及木棍等物扣案可資佐證，所辯未持有武士刀云云
    難以採信。查人類之頭部係屬生命之指揮中樞，若受到重擊，甚易致命，觀諸前
    開鑑定書內容，被害人洪政樂之傷勢大部分集中於頭部，其後致死原因亦係因頭
    部外傷合併顱內出血及其合併症所致，倘被告戊○○、丁○○二人無意致洪政樂
    於死地，大可選擇頭部以外之其他身體部位下手，殊無集中選擇人體最重要之頭
    部接續揮砍擊打之理，基此，顯見其二人於下手之際確具有殺人之犯意存在，要
    無疑義，其二人及其選任辯護人空言辯稱未具殺人犯意，核屬飾卸諉責之詞，自
    無可採。
  (四)綜上所述，被告四人前開所辯，要屬犯後避重就輕之飾詞，均不足採信，本件事
    證已臻明確，渠等前揭犯行，均堪認定，應予依法論科。
三、核被告戊○○、丁○○所為，均係犯刑法第二百七十一條第一項之殺人罪及同法
    第二百七十七條第一項之傷害罪。被告己○○、乙○○所為，均係犯刑法第二百
    七十七條第一項之傷害罪。被告戊○○、丁○○分持武士刀、鐵管、木棍等物擊
    打被害人洪政樂之部位均集中於人體最重要、亦最脆弱之頭部，而該被害人之致
    命傷亦在於頭部，被告戊○○、丁○○有殺人犯意應無疑義；公訴意旨認此部分
    係犯刑法第二百七十七條第二項之傷害致死罪，起訴法條尚有未洽，應予變更。
    又共同正犯之所以應對其他共同正犯所實施之行為負其全部責任者，以就其行為
    有犯意聯絡為限，若他犯所實施之行為超越原計畫之範圍，而為其所難預見者，
    則僅應就其所知之程度，令負責任，非可概以共同正犯論，本件被告己○○、乙○○固均曾參與鬥毆行為，然其目的係欲教訓對方，衡情應僅具有傷害之犯意聯
    絡，且於鬥毆開始後，雙方人員即四散追逐，尚難預見被告戊○○、丁○○竟會
    持械猛擊洪政樂之頭部，實難令渠等就洪政樂之死亡同負刑責，是起訴書就此均
    認係涉犯傷害致死罪名，容有未洽，應由本院於同一基本社會事實之範圍內，分
    別予以變更起訴法條。又被告戊○○、丁○○二人以單一之接續鬥毆行為，同時
    殺害洪政樂（就洪政樂部分，原係基於傷害之犯意為之，其後提升為殺人犯意，
    其傷害行為應為其後之殺人行為所吸收，不另論罪），及致陳清富、洪水泉於傷
    ，另被告己○○、乙○○二人亦以單一之接續鬥毆行為，同時致陳清富、洪水泉
    於傷，均係一行為同時侵害數法益，屬一行為觸犯數罪名之想像競合犯，應分依
    刑法第五十五條規定，從一重之殺人罪（被告戊○○、丁○○部分）或傷害罪（
    被告己○○、乙○○部分）處斷。另被告戊○○、丁○○、己○○、乙○○四人
    就上開傷害犯行，及被告戊○○、丁○○就上開殺人犯行，各自有犯意聯絡及行
    為分擔，均為共同正犯。
四、原審就被告戊○○、己○○、丁○○、乙○○等人予以論罪科刑固非無見，惟本
    件扣案物品中插有鐵釘之球棒一支係被害人陳清富所有，供其參與本件鬥毆之用
    ，已據其於九十一年十月一日檢察官偵查偵訊時陳明：「我有在場，拿棒球棒有
    參與鬥毆，我們是被打的，我拿棒球棒時是預防的，打己○○時，我有在場，我
    並沒有打到己○○」等語在卷，原判決誤認該球棒為被告所有供犯罪所用之物，
    為沒收之諭知尚有未洽。被告等上訴意旨否認犯罪固不足取，惟原判決既有上開
    可議之處即屬無可維持，應予撤銷改判。爰審酌本案發生之原因係因被告戊○○
    之配偶與張育棠有染，而與洪政樂發生衝突於前，因而受傷，因而產生嫌隙、被
    告戊○○、丁○○、己○○、乙○○四人各自之品行、智識程度，犯罪之動機、
    手段，被告戊○○、丁○○僅因上開糾紛，竟持用上開工具，殺害被害人洪政樂
    ，所生危害甚鉅，且迄今仍未見與被害人家屬達成民事和解以賠償損失，犯後態
    度可議等情及其他一切情狀，分別量處如主文所示之刑，被告己○○、乙○○，
    並諭知易科罰金之折算標準，以示懲儆。扣案之武士刀二支、鐵管、方形木棍、
    圓形木棍各一支，為被告等人所有且均係供本件犯罪所用之物，業據前開被害人
    陳明在卷，爰併依刑法第三十八條第一項第二款之規定宣告沒收之。
五、據上論結，應依刑事訴訟法第三百六十九條第一項前段、第三百六十四條、第二
    百九十九條第一項前段、、第三百條，刑法第二十八條、第二百七十一條第一項
    、第二百七十七條第一項、第五十五條、第四十一條第一項前段、第三十八條第
    一項第二款，罰金罰鍰提高標準條例第一條前段、第二條
本案經檢察官丙○○到庭執行職務。
中      華      民      國      九十四  年      一      月      二十六  日
                                臺灣高等法院臺中分院刑事第四庭
                                      審判長法　官　洪　耀　宗
                                            法　官　江　德　千
                                            法  官　劉　登　俊
右正本證明與原本無異。
除被告己○○、乙○○不得上訴外，其餘得上訴
如不服本判決應於收受送達後十日內向本院提出上訴書狀，其未敘述上訴之理由者並
得於提起上訴後十日內向本院補提理由書（均須按他造當事人之人數附繕本）。
                                            書記官　鄧　智　惠
中      華      民      國      九十四  年      一      月      二十七  日
                                                                        Ａ
